臺灣臺東地方法院刑事裁定　　　　　　　 94年度聲判字第6號
　　聲　請　人　丙○○
　　代　理　人　張政衡律師
　　被　　　告　乙○○
　　　　　　　　丁○○
　　　　　　　　己○○○
　　　　　　　　甲○○
　　　　　　　　戊○○
上列聲請人因被告侵占案件，不服臺灣高等法院花蓮分院檢察署
九十四年度上聲議字第一七一號駁回再議之處分（原不起訴處分
案號：臺灣臺東地方法院檢察署九十四年度偵字第一七五一號）
，聲請交付審判，本院裁定如下：
    主  文
聲請駁回。
    理  由
一、本件聲請意旨略以：告訴人丙○○係位於臺東縣臺東市○○
    路○段七八二巷一０四號「先天觀音大道白陽四盤功德院」
    之負責人，被告乙○○、丁○○、己○○○、甲○○及戊○○等五人，係「先天觀音大道白陽四盤功德院」之聖職人員
    ，告訴人於民國九十二年一月十七日起至九十二年二月間，
    陸續將「先天觀音大道白陽四盤聖職葴範」一本、「先天觀
    音大道白陽四盤禮本」一本、「先天觀音大道白陽四盤掛號
    卡」一疊、「愿文呈奏」一張、「白陽四盤道務計畫草綱」
    一張等物交付被告丁○○；於九十二年一月十七日起至九十
    二年四月二十日間，亦先後將「先天觀音大道白陽四盤聖職
    葴範」一本、「先天觀音大道白陽四盤禮本」一本、「先天
    觀音大道白陽四盤掛號卡」一疊、「愿文呈奏」一張、「先
    天觀音大道白陽四盤功德院財務管理辦法（暫行版）」、「
    先天觀音大道白陽四盤之印」印章一個等物交付被告乙○○
    ；於九十二年一月三十日起至九十二年四月二十日間，陸續
    將「先天觀音大道白陽四盤聖職葴範」一本、「先天觀音大
    道白陽四盤禮本」一本、「先天觀音大道白陽四盤掛號卡」
    一疊、「先天觀音大道白陽四盤功德院財務管理辦法（暫行
    版）」一張、「愿文呈奏」一張、「白陽四盤道務計畫草綱
    」一張等物交付被告戊○○及甲○○二人；於九十二年三月
    二十三日將「先天觀音大道白陽四盤聖職葴範」一本、「先
    天觀音大道白陽四盤禮本」一本、「先天觀音大道白陽四盤
    掛號卡」一疊、「愿文呈奏文件範本」一張等物交付被告己○○○，詎被告丁○○、乙○○二人於九十二年五月十日；
    被告戊○○、甲○○二人於同年七月十五日；被告己○○○
    於同年七月八日離開道場時，並未將告訴人交付之上開物品
    歸還，竟意圖為自己不法之所有，易持有為所有，而將上開
    物品侵占入己。另被告戊○○、甲○○二人復於同年七月十
    七日至同上市○○街一七一號搬走影印機一臺，因認被告等
    均涉犯刑法侵占罪嫌。被告等人既已坦承加入道場，擔任道
    場之重要幹部，對於道場宗教禮儀規範知之甚詳，上開聖品
    屬道場所有，非供一般特定人進入道場參拜即發給閱畢丟棄
    ，該聖品僅供擔任聖職人員始得持有，被告等人不得諉為不
    知，渠既已離職不再擔任聖職時，應知將該項聖品交還道場
    ，竟拒絕繳還，難謂無侵占不法意圖及犯行。檢察官認定非
    與道者，難認有任何價值，且認被告等主觀上對此有何不法
    所有意圖及侵占故意，為不起訴之理由，認事用法難謂允洽
    。至於影印機部分，該影印基於九十二年四月二十八日已交
    付道場使用，並登載於道場財產目錄，所有權應屬於道場所
    有，此為被告戊○○、甲○○二人所明知，竟不顧告訴人及
    眾信徒反對，強行載走，難脫刑法第三百零四條第一項之強
    制罪，檢察官竟未詳查，遽為不起訴處分及駁回再議處分，
    乃請求准以交付審判，以維護聲請人權益云云。
二、按告訴人不服上級法院檢察署檢察長或檢察總長認再議為無
    理由而駁回之處分者，得於接受處分書後十日內委任律師提
    出理由狀，向該管第一審法院聲請交付審判。法院認交付審
    判之聲請不合法或無理由者，應駁回之。刑事訴訟法第二百
    五十八條之一第一項、第二百五十八條之三第二項前段，分
    別定有明文。次按，新修正刑事訴訟法第二百五十八條之一
    規定告訴人得向法院聲請交付審判，係新增對於「檢察官不
    起訴或緩起訴裁量權」制衡之一種外部監督機制，法院僅就
    檢察官所為不起訴或緩起訴之處分是否正確加以審查，以防
    止檢察機關濫權，依此立法精神，同法第二百五十八條之三
    第三項規定法院審查聲請交付審判案件時「得為必要之調查
    」，其調查證據之範圍，自應以偵查中曾顯現之證據為限；
    而同法第二百六十條對於不起訴處分已確定或緩起訴處分期
    滿未經撤銷者得再行起訴之規定，其立法理由說明該條所謂
    不起訴處分已確定者，包括「聲請法院交付審判復經駁回者
    」之情形在內，是前述「得為必要之調查」，其調查證據範
    圍，更應以偵查中曾顯現之證據為限，不得就告訴人新提出
    之證據再為調查，亦不得蒐集偵查卷以外之證據，否則，將
    與刑事訴訟法第二百六十條之再行起訴規定，混淆不清，亦
    將使法院兼任檢察官而有回復「糾問制度」之虞；且法院裁
    定交付審判，即如同檢察官提起公訴使案件進入審判程序，
    是法院裁定交付審判之前提，必須偵查卷內所存證據已符合
    刑事訴訟法第二百五十一條第一項規定「足認被告有犯罪嫌
    疑」檢察官應提起公訴之情形，亦即該案件已經跨越起訴門
    檻，否則，縱或法院對於檢察官所認定之基礎事實有不同判
    斷，但如該案件仍須另行蒐證偵查始能判斷應否交付審判者
    ，因交付審判審查制度並無如同再議救濟制度得為發回原檢
    察官續行偵查之設計，法院仍應依同法第二百五十八條之三
    第二項前段規定，以聲請無理由裁定駁回，合先敘明。
三、本件聲請人丙○○以被告等涉犯侵占罪，向臺灣臺東地方法
    院檢察署檢察官提出告訴，經該署檢察官於民國九十四年九
    月二日以九十四年度偵字第一七五一號為不起訴處分後，茲
    聲請人不服，聲請再議亦經臺灣高等法院花蓮分院檢察署檢
    察長於同年十月三日以九十四年度上聲議字第一七一號處分
    書認聲請人再議為無理由而駁回再議，並於同年十月七日合
    法送達該處分書予聲請人等情，業經本院依職權調取前揭偵
    查卷證核閱無誤，並有臺灣高等法院花蓮分院檢察署送達證
    書一紙附卷可稽，其於同年十月十一日委任張政衡律師聲請
    本件交付審判案件，核與前開聲請程序之相關規定相合。
四、又按事實之認定應憑證據，如未能發現相當證據，或證據不
    足以證明，自不能以推測或擬制之方法，為裁判基礎（最高
    法院四十年臺上字第八六號判例參照）。又認定不利於被告
    之事實，需依積極證據，茍積極證據不足為不利於被告事實
    之認定時，即應為有利於被告之認定，更不必有何有利之證
    據。另告訴人之告訴，本以使被告受刑事訴追為目的，故其
    陳述是否與事實相符，自應調查其他證據，以資審認，苟其
    所為攻擊之詞，尚有瑕疵，則在此瑕疵未予究明以前，即不
    能遽採為斷罪之基礎（最高法院六十九年臺上字第一五三一
    號判例參照）。次按刑法上之侵占罪，須持有人變易其原來
    之持有意思而為不法所有之意思，始能成立，如僅將持有物
    延不交還或有其他原因致一時未能交還，既缺乏主觀要件，
    即難遽以該罪相繩（最高法院六十八年臺上字第三一四六號
    、五十三年臺上字第二四二九號）。
五、本院依職權調閱相關卷內資料後，經查：
（一）雖告訴人指訴被告五人有為上開侵占之犯行，並提出證人
      張智雄證稱：擔任道場聖職人員都有上開文件等詞為證，
      然被告五人堅決否認有上揭犯行。被告丁○○辯稱：告訴
      人所述文件係張智維保管，伊並未拿走等語；被告乙○○
      辯稱：伊沒有拿到告訴人所述文件及印章，拿到之收據已
      蓋好章，伊僅在收據上簽名；被告己○○○則辯稱：並未
      拿走告訴人所稱文件，文件已交由戊○○代為轉交告訴人
      等語，則被告丁○○、乙○○及己○○○既表示未拿走告
      訴人所述之文件，而證人張智雄僅空泛表示擔任聖職人員
      都有上開文件，並無證述究竟告訴人係於何時、何地交付
      被告等人，且當時是否在場見聞而知悉，是證人之證詞不
      足為採，此外告訴人亦無其他積極證據證明渠等確實有拿
      走該文件等物，尚難認定被告廖喜平、乙○○及己○○○
      有侵占之犯行。
（二）另參諸「先天觀音大道白陽四盤聖職箴範」、「先天觀音
      大道白陽四盤禮本」、「先天觀音大道白陽四盤掛號卡」
      、「愿文呈奏」、「白陽四盤道務計劃草綱」、「愿文呈
      奏」及「先天觀音大道白陽四盤功德院財務管理辦法（暫
      行版）」等物均係影印之紙張文件，觀其內容，「先天觀
      音大道白陽四盤聖職箴範」、「先天觀音大道白陽四盤禮
      本」係介紹各式禮儀程序，「先天觀音大道白陽四盤掛號
      卡」及「愿文呈奏」則係參與「先天觀音大道白陽四盤」
      之人填寫資料所用之消耗品，且均未載明須繳回字樣，此
      有告訴人所提上開文件置於臺灣臺東地方法院檢察署證物
      資料袋內可證。而被告鐘茂基、甲○○均稱：上開資料伊
      係參加道場時，告訴人及其夫曾文富主動交付，伊離開道
      場時告訴人並未表示該等資料須繳回，因事隔多年，於搬
      家時已將資料丟棄等語，則縱使告訴人交付該文件讓被告
      五人收執等情為真，然告訴人既沒有告知被告須返還該文
      件，該文件上亦未記載必須繳回，實不得以被告五人曾任
      道場之重要幹部遂推斷被告五人均知悉該文件須返還，揆
      諸上開判例要旨，自難認定被告等人主觀上有侵占之意圖
      。
（三）又被告戊○○及甲○○二人於九十二年七月十七日所搬運
      之影印機為係被告甲○○所購買之事實，此有甲○○為買
      受人之統一發票影本一紙附卷可佐，復有告訴人提出之財
      產目錄亦載明該影印機之支出金額係由心素（即甲○○）
      及聖維（即戊○○）所給付在卷可按，則被告戊○○及甲○○二人於離開道場後，在警員陪同下搬走其等購買之影
      印機，主觀上亦難認有何不法所有之意圖及侵占故意。
（四）至有關告訴人得向法院聲請交付審判，此係一種外部監督
      機制，法院僅得就檢察官所為不起訴或緩起訴之處分是否
      正確加以審查，以防止檢察機關濫權，而法院就聲請交付
      審判所為調查證據之範圍，更應以偵查中曾顯現之證據為
      限，如該案件仍須另行蒐證偵查始能判斷應否交付審判者
      ，法院仍應以聲請無理由裁定駁回，已於前述。本件聲請
      人於偵查中就搬載影印機部分有無涉及以強暴、脅迫妨害
      人行使權利之罪，並未表示任何意見，且未有任何指述，
      就被告是否應另成立強制罪嫌，本院自不得另行蒐證進而
      判斷。
四、綜上所述，原偵查、再議機關依偵查所得證據，認定本案尚
    難率以侵占罪相繩，乃認被告犯罪嫌疑不足，而先後為不起
    訴處分及再議駁回處分，核無不合。聲請人猶執前詞，指摘
    不起訴及駁回再議等處分為不當，聲請交付審判，非有理由
    ，應予駁回。
據上論結，應依刑事訴訟法第二百五十八條之三第二項前段，裁
定如主文。
中　　華　　民　　國　　94　　年　　11　　月　　15　　日
             刑事第二庭    審判長法  官  李勝琛
                                 法  官  陳君鳳
                                 法  官  連雅婷
以上正本證明與原本無異。
本件不得抗告。
                                 書記官  蘇美琴
中　　華　　民　　國　　94　　年　　11　　月　　17　　日
